臺灣高等法院臺中分院民事判決　100年度上易字第378號
上　訴　人　賴廷科
訴訟代理人　汪紹銘律師
被 上 訴人　公業江四貴
法定代理人　江維清
訴訟代理人　黃燕江律師
上列當事人間請求給付違約金事件，上訴人對於民國100年8月31
日臺灣臺中地方法院100年度訴字第820號第一審判決提起上訴，
經本院於100年11月30日言詞辯論終結，判決如下：
    主  文
上訴駁回。
第二審訴訟費用由上訴人負擔。
    事實及理由
一、本件上訴人起訴主張：兩造於民國（下同）100年3月4日簽
    訂不動產買賣契約（以下簡稱系爭契約），由伊向被上訴人
    購買其所有坐落在台中市○○區○○段第339地號土地（系
    爭土地），總價款新台幣（下同）1271萬元。伊業已依約給
    付第一期簽約款120萬元；詎料，被上訴人於100年3月24日
    以其派下員就上揭土地主張優先購買權為由，發函通知解除
    契約。而系爭契約第10條第2項約定「賣方如不履行契約所
    定各項義務時，即為賣方違約....賣方除應將所收價款全部
    退還外，並應同時賠償與已收價款同額金額做為懲罰性違約
    金」，被上訴人既不履行過戶登記等手續，自屬違反契約約
    定之事項，爰依系爭契約第10條第2項之約定，訴請求為判
    決：被上訴人應給付上訴人120萬元及自起訴狀繕本送達翌
    日起至清償日止，按年息5％計算之利息。
二、經原審為上訴人敗訴之判決，上訴人不服，提起本件上訴，
    聲明：（一）原判決廢棄。（二）上開廢棄部分，被上訴人
    應給付上訴人120萬元及自起訴狀繕本送達翌日起按年息5％
    計算之利息。（三）第一、二審訴訟費用由被上訴人負擔。
    陳述除引用原審判決之記載外，另略以：
    （一）上訴人係依系爭契約第10條第2項約定提起本件請求
          ，而非依民法第249條第3款規定請求，而上開約定應
          認兩造關於違約金之約定屬賠償性違約金。本件被上
          訴人既有將系爭買賣標的之土地交付及移轉所有權予
          上訴人之義務，然因系爭土地其他共有人在兩造訂定
          系爭買賣契約後，行使優先承買權，並因而取得系爭
          土地之所有權，被上訴人對上訴人所負之前述交付、
          移轉所有權之出賣人義務，自已陷於給付不能，被上
          訴人違反系爭買賣契約，其給付違約金之條件即已成
          就，自應依上開約定給付違約金。
    （二）土地法第34條之1第4項所規定之共有人優先承買權依
          最高法院65年台上字第853號、66年台上字第1530號
          、68年台上字第3141號判例，僅具債權性質。故出賣
          人不顧他共有人優先承買權而移轉土地予買受人時，
          他共有人並不能對抗買受人，僅他共有人得依民法第
          184條第1項前段對出賣人主張優先承買權被侵害，而
          請求損害賠償，惟此與買受人無關，出賣人苟不願依
          約將土地移轉登記給買受人，則為可歸責於出賣人之
          事由。故原審判決認：兩造間未能完成系爭契約係因
          案外人江傳興合法主張優先承買權所致，被上訴人無
          違約情形云云，顯有違誤。
三、被上訴人則聲明：（一）上訴駁回。（二）第二審訴訟費用
    由上訴人負擔。其陳述略以：
    （一）依據土地法第34條之1第4、5項規定及最高法院67年
          台上字第579號判決謂「共有人物應有部分之買賣，
          因他共有人行使優先承購權者，即屬不可歸責於雙方
          當事人之事由致不能履行，可請求返還定金」，故因
          他共有人優先承買權之行使，對於上訴人之債權行使
          形成一種障礙。被上訴人倘未能除去此障礙，兩造成
          立之買賣契約，即屬因不可歸責於雙方當事人之事由
          。本件買賣標的物為被上訴人公業全體派下公同共有
          ，被上訴人之派下員江傳興主張其對本件買賣標的物
          有優先承買權，被上訴人即非有可歸責之事由，而應
          適用民法第249條第4款規定，由出賣人返還訂金，始
          為適法。
    （二）被上訴人之派下員江傳興對系爭買賣標的有優先承買
          權，並已主張，被上訴人乃於100年3月24日以潭子郵
          局第272號存證信函將上情通知上訴人，並表示解除
          契約之意思，復於100年4月15日再以台中公益路郵局
          第196號存證信函將定金120萬元及自受領日（100年3
          月4日）至100年4月15日之利息共1,200,221元，以台
          灣銀行豐原分行支票（票號FA0000000號）寄還上訴
          人，並經其提示兌現。
四、本件上訴人主張兩造於100年3月4日訂立不動產買賣契約書
    ，伊向被上訴人買受系爭土地，總價金為1271萬元，已給付
    簽約款120萬元，惟被上訴人以其派下員江傳興主張有優先
    承買權為由，於100年3月24日以潭子郵局第272號存證信函
    通知上訴人解除系爭買賣契約等情，已據其提出被上訴人所
    自認為真正之不動產買賣契約書、潭子郵局第272號存證信
    函、支票影本等為證（見原審卷第6-12頁、第121頁），復
    為被上訴人所自認（見本院卷第20頁），自堪信上訴人前開
    主張為真正。惟上訴人主張因被上訴人解除契約，伊依系爭
    契約第10條第2項對被上訴人有100萬元之違約金請求權，則
    為被上訴人所否認，並以前揭情詞置辯。經查：
    （一）本件被上訴人辯稱其派下員江傳興就系爭買賣標的依
          土地法第34條之1第4項規定有優先承買權，並已主張
          優先購買權等情，亦據其提出派下員系統表、第四次
          派下員大會會議記錄、豐原中正路郵局第189號存證
          信函、優先購權通知書等為證（見原審卷第58-65頁
          、第42頁、41頁），亦為上訴人所自認（見本院卷第
          27頁反面）。是堪認被上訴人之派下員江傳興已合法
          行使對系爭土地之優先承買權。而土地法第34條之1
          第4項所謂優先承購，係以土地共有人出賣其應有部
          分時，他共有人得依同樣條件請求優先承買為其內容
          ，故共有人之聲明優先承買，必俟土地共有人與他人
          間之土地買賣契約（債權契約）有效成立後，始可主
          張。在買賣契約有效成立前，無依同樣條件請求優先
          承買之可言。再觀諸土地登記規則第97條規定，共有
          土地出賣人，於申請土地權利移轉登記時，應附具出
          賣人之切結書或於登記申請書適當欄記明「優先購買
          權人確已放棄其優先購買權，如有不實，出賣人願負
          法律責任」字樣，保證其他共有人均已放棄優先承購
          權。本件兩造買賣契約第12條其他特約事項中亦約定
          ：買賣雙方同意依下列規定辦理：一、本約標的物涉
          及優先購買權，其優先購買權通知之義務由出賣人負
          責通知，受任地政士不負通知優先購買權人之責。如
          先購買權人確已放棄其優先購買權，賣方應於登記申
          請書備註欄切結記明「優先購買權人確已放棄優先購
          買權，如有不實出賣人願負一切法律責任」…或出具
          優先購買權人之拋棄書及印鑑證明書…等證件以示負
          責。從而，可知上訴人明知本件買賣契約之履行，買
          賣雙方均知附有優先承購權人行使優先購買權之停止
          條件；且共有土地出賣人之通知義務及切結保證他共
          有人均願放棄優先承購權，既必係在雙方成立不動產
          買賣債權契約之後，而在訂立不動產所有權移轉登記
          之物權契約之時，在此期間內，出賣人如確已通知其
          他共有人，或其他共有人知有此買賣而自行主張依同
          樣條件優先承買，則出賣人應不負違約責任。最高法
          院67年台上字第579號判決亦謂「共有物應有部分之
          買賣，因他共有人行使優先承購權者，即屬不可歸責
          於雙方當事人之事由致不能履行，…依土地法第34條
          之1第4項規定，他共有人有優先承購權，對於上訴人
          債權之行使形成一種障礙，被上訴人倘未能將此障礙
          除去，在兩造成立之買賣契約言，即屬因不可歸責於
          雙方當事人之事由，致不能履行。」綜上，應認本件
          買賣契約無法依約履行係因不可歸責於買賣雙方之事
          由，上訴人於訂約之時即明知此情況。
    （二）至於本件買賣契約第10條第2項固約定「賣方如不履
          行契約所定各項義務時，即為賣方違約，買方得限期
          催告履行，逾期仍不履行即予解除契約，賣方除應將
          所收價款全部退還外，並應同時賠償與已收價款同額
          金額做為懲罰性違約金。」（見原審卷第10頁），惟
          既約定為懲罰性違約金，仍係指有可歸責於債務人之
          債務不履行之情況。本件兩造於100年3月4日訂立不
          動產買賣契約，買賣價金為1271萬元，被上訴人於尚
          未收受上訴人給付之用印款前（於向地政機關聲請為
          所有權移轉登記時給付之買賣價金）之100年3月10日
          即向共有人發出「優先購買權通知書」，而訴外人即
          系爭土地共有人江傳興亦於100年3月22日向被上訴人
          表示願依兩造所訂買賣契約之條件優先承購，有存證
          信函、通知書等附卷足稽。致系爭土地不能再出售與
          上訴人，上訴人對系爭土地上有優先購買權人，依契
          約書第12條第1項所載，亦應知之甚稔，揆諸前揭說
          明，自難謂係可歸責於被上訴人。況被上訴人已將所
          收定金120萬元連同利息返還上訴人，自符合民法第
          249條第4款規定，上訴人再依契約第10條第2款約定
          ，請求被上訴人再給付違約金120萬元，難認有理由
          。
    （三）另上訴人所引最高法院65年台上字第853號、66年台
          上字第1530號、68年台上字53141號判例，其內容均
          在指土地法第34條之1第4款之優先購買權屬債權性質
          ，苟土地出賣人已移轉土地所有權予買受人，主張優
          先購買權之共有人不得訴請塗銷登記。此與本件情況
          不同，自難比附援引。至上訴人所舉馬維麟博士所著
          民法債編註釋書（三）謂：出賣人因優先購買權而不
          願將土地移轉給買受人，屬於可歸責於出賣人之事由
          致給付不能云云。然依該文內容「甲（指出賣人）若
          果將土地移轉與共有人之外之乙者（指買受人），他
          共有人…；惟今若甲對此有所顧忌，而不願將土地移
          轉登記給乙者，則為可歸責甲之事由致給付不能，乙
          可依民法第249條第2款不必返還定金。」，惟乙既係
          交付定金之買受人，於契約不履行時，並無返還價金
          之問題，足見上開學說並非足取，併此敘明。
五、綜上所述，本件上訴人主張被上訴人就系爭買賣契約之不履
    行有可歸責之事由，為不足採。其依系爭買賣契約第10條第
    2款訴請被上訴人給付違約金及利息，亦無理由，不應准許
    ，其假執行之聲請亦失所附麗，應併予駁回。原審為上訴人
    敗訴之判決，及駁回其假執行之聲請，並無不合。上訴意旨
    指摘原判決不當，求予廢棄改判，為無理由，應予駁回。又
    本件事證已臻明確，兩造其餘攻擊防禦方法與判決之結果不
    生影響，自無庸一一論究，併此敘明。
六、據上論結，本件上訴為無理由，依民事訴訟法第449條第1項
    、第78條，判決如主文。
中    華    民    國   100    年    12    月    14    日
                民事第六庭    審判長法  官  袁再興
                                    法  官  陳賢慧
                                    法  官  吳惠郁
以上正本係照原本作成。
不得上訴。
                                    書記官  周巧屏
中    華    民    國   100    年    12    月    15    日
                                                      Ａ